---
title: "Projets en groupe"
author: "Pascal"
date: "30 janvier 2022"
output: 
  html_document:
      toc: true
      toc_depth: 3
      toc_float: true
bibliography: 06_Projets_en_groupes.bibtex
csl: cell.csl
highlight: github
always_allow_html: true
---

<!-- convert to md using 
      rmarkdown::render("06_Projets_en_groupes.Rmd", 
                        rmarkdown::md_document(variant = "markdown_github"), 
                        output_file="06_Projets_en_groupes.md") -->



```{r setup, include=FALSE}
knitr::opts_chunk$set(echo = TRUE)
library(kableExtra)
library(magrittr)
```

```{r, eval=TRUE, echo=FALSE, message=FALSE, warning=FALSE}
#Résultats de l'analyse différentielle (DESeq2)
restab <- readRDS(file.path("results", "RData", "DESeq2res.rds"))

#noms des gènes uprégulés
upgn <- restab %>% 
          as.data.frame() %>%
          dplyr::filter(padj < 0.05, log2FoldChange > 0) %>%
          rownames

# résultats analyse GO
ego <- readRDS(file.path("results", "RData", "EnrichGOBP_upregulatedGenes.rds"))

#catégories significatives (50 termes GO)
go_id = ego@result %>% 
  dplyr::filter(p.adjust < 0.001) %>% 
  dplyr::pull(ID)

```

## Introduction: BORDER-regulated defense genes (**BDRG**)

Au cours de l'analyse des données [GSE112441](https://www.ncbi.nlm.nih.gov/geo/query/acc.cgi?acc=GSE112441) nous avons identifié des gènes dont l'expression est augmentée chez les plantes *bdr1,2,3*, mutantes pour les 3 protéines BORDER, par rapport aux plantes contrôles de type sauvage *WT*.  

Nous pouvons récupérér la liste de ces gènes ainsi:

```{r eval = FALSE}
# srun --time=04:00:00 --cpus-per-task=2 --mem-per-cpu=8G --pty bash
# module load r/4.1.1
# R

# définir le répertoire de travail
projPath <- "/shared/projects/form_2022_07/TD_RNAseq/results/RData" 
setwd(projPath)

# chargement des packages
library(DESeq2)

#Résultats de l'analyse différentielle (DESeq2)
restab <- readRDS("DESeq2res.rds")

#noms des gènes uprégulés
upgn <- restab %>% 
          as.data.frame() %>%
          dplyr::filter(padj < 0.05, log2FoldChange > 0) %>%
          rownames

```

Nous avons également identifié que beaucoup de ces gènes sont impliqués dans des fonctions liées aux systèmes de défense de l'organisme, à la fois contre des stress biotiques (bactéries, champignons) et contre des stress abiotiques (hypoxie en particulier).  

Nous pouvons récupérer les résultats des analyses d'enrichissement ainsi:  

```{r, eval = FALSE}
# Répertoire de travail
projPath <- "/shared/projects/form_2022_07/TD_RNAseq/results/RData" 
setwd(projPath)

#Librairies
library(clusterProfiler)
library(dplyr)

# Ensemble des résultats
ego <- readRDS("EnrichGOBP_upregulatedGenes.rds")

#récupération des annotations GO BP significatives (50 termes GO)
go_id = ego@result %>% 
  dplyr::filter(p.adjust < 0.001) %>% 
  dplyr::pull(ID)

```

Parmi les catégories GO, nous aimerions savoir lesquelles sont vraiment liées aux mécanismes de défense.  
Pour récupérer les termes GO associées aux catégories significatives:

```{r, message = FALSE}
#librairie
library(GO.db)

go_id_terms <- AnnotationDbi::select(GO.db, go_id, "TERM")  
```

Voici la liste de tous les termes GO significatifs
```{r echo=FALSE}
go_id_terms_format <- go_id_terms
go_id_terms_format$GOID <- gsub("GO:", "GO\\\\:", go_id_terms$GOID)
knitr::kable(go_id_terms_format, align = "lc",
             caption = "Termes GO BP enrichis dans les gènes uprégulés") %>%
  kableExtra::kable_styling(font_size = 12,
                            bootstrap_options = c("striped"),
                            full_width = FALSE, position = "center")

```

Parmi ces termes, nous sélectionnons ceux que l'on estime relever de ces réponses de défense:

```{r}
defres <- c("GO:0009620", "GO:0042742", "GO:0050832", "GO:0071456", 
            "GO:0009611", "GO:0036294", "GO:0071453", "GO:0006979", 
            "GO:0001666", "GO:0036293", "GO:0070482", "GO:0010200",
            "GO:0009627", "GO:0002239", "GO:0009682", "GO:0045087", 
            "GO:0002376", "GO:0006955", "GO:0031347", "GO:0002831", 
            "GO:0009751", "GO:0032101", "GO:0002221", "GO:0009753")
```

Les liens entre les gènes et les catégories GO sont disponibles dans `ego@geneSets` qui est une liste dont chaque élément correspond à un terme GO et contient un vecteur des noms de gènes annotés avec ce terme.  
On récupère donc les identifiants de tous les gènes annotés avec les termes `defres` :  

```{r}
defres_genes_all <- unique(unlist(ego@geneSets[defres], use.names = FALSE))
```

Puis on filtre pour ne retenir que les gènes uprégulés dans notre expérience:
```{r}
defres_genes_up <- intersect(upgn, defres_genes_all)
```

<br>

Voici la liste des `r length(defres_genes_up)` gènes contenus dans `defres_genes_up` et leurs symboles :
<br>

<style>
.table>tbody>tr>td{
  padding: 1px;
}
</style>

```{r, echo = FALSE, message = FALSE, warning=FALSE, results = 'asis'}
require(org.At.tair.db)
GeneTableSym <- AnnotationDbi::select(org.At.tair.db, defres_genes_up, "SYMBOL")
GeneTableSym_SYMBOL <- sapply(split(GeneTableSym$SYMBOL, GeneTableSym$TAIR), paste, collapse = ",")

GeneTableSym = cbind.data.frame("#" = 1:length(GeneTableSym_SYMBOL),
                                "TAIR" = names(GeneTableSym_SYMBOL),
                                "SYMBOLS" = GeneTableSym_SYMBOL,
                                "log2FC" = round(restab[names(GeneTableSym_SYMBOL), "log2FoldChange"], 2),
                                "padj" = signif(restab[names(GeneTableSym_SYMBOL), "padj"], 2))
cutRows <- round(nrow(GeneTableSym)/2)
t1 <- GeneTableSym[1:cutRows,]
t2 <- GeneTableSym[(cutRows+1):nrow(GeneTableSym),]
rownames(t1) <- rownames(t2) <- NULL

t1 %>%
  knitr::kable(format = 'html', align = 'lccll') %>%
  kableExtra::kable_styling(full_width = FALSE, font_size = 9, position = "float_left")

t2 %>%
  knitr::kable(format = 'html', align = 'lccll') %>%
  kableExtra::kable_styling(full_width = FALSE, font_size = 9, position = "right")

```

<br>
<br>

Nous avons donc identifié un ensemble de `r length(defres_genes_up)` gènes impliqués dans des mécanismes de défense contre des stress biotiques et abiotiques, en particulier l'hypoxie ou la defense contre les bactéries et les champignons.   
Nous allons appeler ce groupe de gènes les **BRDG** pour **BORDER-regulated defense genes**.  
Nous souhaitons à present voir dans quelle mesure ces gènes sont représentés (ou enrichis) et comment ils se comportent dans une expérience publiée impliquant ce type de stress.

<br>


## Présentation des données

Nous allons travailler sur des données publiées dans un article de [Plant J en 2018](https://pubmed.ncbi.nlm.nih.gov/29024173/) [@pmid29024173].  
Les auteurs y analysent comment le transcriptome de racines d'Arabidopsis thaliana est modulé en réponse à une exposition de courte durée (*30min, 1h, 3h ou 6h*) :

  1. à une rhizobactérie bénéfique Pseudomonas simiae WCS417 (**"rhizo"**)  

à 2 peptides d'origine bactérienne qui stimulent le système immunitaire des plantes:  

  2. flg22 provenant de la rhizobactérie bénéfique Pseudomonas simiae WCS417 (**"flg22Psim"**)  
  3. flg22 provenant de la bactérie pathogène Pseudomonas aeruginosa (**"flg22Paer"**)  

  4. à la chitin, d'origine fongique (**"chitin"**)

Le transcriptome racinaire de plantes contrôles (**"Control"**), non exposées à ces stimuli, est analysé aux mêmes temps de cinétique, ainsi qu'au temps t=0h.  

Les données n'ont pas été déposées dans GEO mais on peut les récupérer via SRA/ENA.  


**Objectif :**  
Chaque groupe analysera l'un de ces 4 stimuli en le comparant aux plantes contrôles et évaluera:

  - à chaque temps, le nombre gènes uprégulés ou downrégulés dans les racines de plantes exposées au stimulus par rapport aux plantes contrôles (DESeq2)
  - à chaque temps le nombre et la proportion de gènes **BDRG** qui sont uprégulés ou downrégulés, ainsi que la significativité de cet enrichissement (test exact de Fisher, diagramme de Venn)
  - pour tous les temps, une représentation des gènes **BDRG** dans les différents échantillons sous forme de heatmap

(OPTIONNEL)  

  - à chaque temps, une analyse de l'enrichissement de catégories fonctionnelles parmi les gènes up- ou downrégulés

<br>

## Téléchargement des données

Les données de l'ensemble de l'étude sont stockées dans un dossier nommé `data_project`

```bash
datadir="/shared/projects/form_2022_07/data_project"
ENAftp="ftp://ftp.sra.ebi.ac.uk/vol1/fastq/SRR623"

#Controls
curl -L ${ENAftp}/008/SRR6236998/SRR6236998.fastq.gz -o ${datadir}/SRR6236998_Control_0_h_replicate1.fastq.gz
curl -L ${ENAftp}/000/SRR6237000/SRR6237000.fastq.gz -o ${datadir}/SRR6237000_Control_0_h_replicate2.fastq.gz
curl -L ${ENAftp}/006/SRR6236996/SRR6236996.fastq.gz -o ${datadir}/SRR6236996_Control_0_h_replicate3.fastq.gz
curl -L ${ENAftp}/007/SRR6236997/SRR6236997.fastq.gz -o ${datadir}/SRR6236997_Control_0.5_h_replicate1.fastq.gz
curl -L ${ENAftp}/005/SRR6236995/SRR6236995.fastq.gz -o ${datadir}/SRR6236995_Control_0.5_h_replicate2.fastq.gz
curl -L ${ENAftp}/009/SRR6236999/SRR6236999.fastq.gz -o ${datadir}/SRR6236999_Control_0.5_h_replicate3.fastq.gz
curl -L ${ENAftp}/000/SRR6236990/SRR6236990.fastq.gz -o ${datadir}/SRR6236990_Control_1_h_replicate3.fastq.gz
curl -L ${ENAftp}/009/SRR6237009/SRR6237009.fastq.gz -o ${datadir}/SRR6237009_Control_1_h_replicate1.fastq.gz
curl -L ${ENAftp}/000/SRR6237010/SRR6237010.fastq.gz -o ${datadir}/SRR6237010_Control_1_h_replicate2.fastq.gz
curl -L ${ENAftp}/002/SRR6237022/SRR6237022.fastq.gz -o ${datadir}/SRR6237022_Control_3_h_replicate1.fastq.gz
curl -L ${ENAftp}/003/SRR6237023/SRR6237023.fastq.gz -o ${datadir}/SRR6237023_Control_3_h_replicate2.fastq.gz
curl -L ${ENAftp}/004/SRR6237024/SRR6237024.fastq.gz -o ${datadir}/SRR6237024_Control_3_h_replicate3.fastq.gz
curl -L ${ENAftp}/003/SRR6237043/SRR6237043.fastq.gz -o ${datadir}/SRR6237043_Control_6_h_replicate1.fastq.gz
curl -L ${ENAftp}/002/SRR6237042/SRR6237042.fastq.gz -o ${datadir}/SRR6237042_Control_6_h_replicate2.fastq.gz
curl -L ${ENAftp}/005/SRR6237005/SRR6237005.fastq.gz -o ${datadir}/SRR6237005_Control_6_h_replicate3.fastq.gz

#Beneficial rhizobacteria Pseudomonas simiae WCS417
curl -L ${ENAftp}/003/SRR6236993/SRR6236993.fastq.gz -o ${datadir}/SRR6236993_rhizo_0.5_h_replicate1.fastq.gz
curl -L ${ENAftp}/004/SRR6236994/SRR6236994.fastq.gz -o ${datadir}/SRR6236994_rhizo_0.5_h_replicate2.fastq.gz
curl -L ${ENAftp}/001/SRR6237001/SRR6237001.fastq.gz -o ${datadir}/SRR6237001_rhizo_0.5_h_replicate3.fastq.gz
curl -L ${ENAftp}/009/SRR6236989/SRR6236989.fastq.gz -o ${datadir}/SRR6236989_rhizo_1_h_replicate1.fastq.gz
curl -L ${ENAftp}/008/SRR6236988/SRR6236988.fastq.gz -o ${datadir}/SRR6236988_rhizo_1_h_replicate2.fastq.gz
curl -L ${ENAftp}/007/SRR6236987/SRR6236987.fastq.gz -o ${datadir}/SRR6236987_rhizo_1_h_replicate3.fastq.gz
curl -L ${ENAftp}/005/SRR6237025/SRR6237025.fastq.gz -o ${datadir}/SRR6237025_rhizo_3_h_replicate1.fastq.gz
curl -L ${ENAftp}/006/SRR6237026/SRR6237026.fastq.gz -o ${datadir}/SRR6237026_rhizo_3_h_replicate2.fastq.gz
curl -L ${ENAftp}/007/SRR6237027/SRR6237027.fastq.gz -o ${datadir}/SRR6237027_rhizo_3_h_replicate3.fastq.gz
curl -L ${ENAftp}/006/SRR6237006/SRR6237006.fastq.gz -o ${datadir}/SRR6237006_rhizo_6_h_replicate1.fastq.gz
curl -L ${ENAftp}/003/SRR6237003/SRR6237003.fastq.gz -o ${datadir}/SRR6237003_rhizo_6_h_replicate2.fastq.gz
curl -L ${ENAftp}/004/SRR6237004/SRR6237004.fastq.gz -o ${datadir}/SRR6237004_rhizo_6_h_replicate3.fastq.gz

#flg22 from beneficial rhizobacteria Pseudomonas simiae WCS417
curl -L ${ENAftp}/002/SRR6237002/SRR6237002.fastq.gz -o ${datadir}/SRR6237002_flg22Psim_0.5_h_replicate1.fastq.gz
curl -L ${ENAftp}/007/SRR6237017/SRR6237017.fastq.gz -o ${datadir}/SRR6237017_flg22Psim_0.5_h_replicate2.fastq.gz
curl -L ${ENAftp}/008/SRR6237018/SRR6237018.fastq.gz -o ${datadir}/SRR6237018_flg22Psim_0.5_h_replicate3.fastq.gz
curl -L ${ENAftp}/006/SRR6236986/SRR6236986.fastq.gz -o ${datadir}/SRR6236986_flg22Psim_1_h_replicate1.fastq.gz
curl -L ${ENAftp}/005/SRR6236985/SRR6236985.fastq.gz -o ${datadir}/SRR6236985_flg22Psim_1_h_replicate2.fastq.gz
curl -L ${ENAftp}/004/SRR6236984/SRR6236984.fastq.gz -o ${datadir}/SRR6236984_flg22Psim_1_h_replicate3.fastq.gz
curl -L ${ENAftp}/008/SRR6237028/SRR6237028.fastq.gz -o ${datadir}/SRR6237028_flg22Psim_3_h_replicate1.fastq.gz
curl -L ${ENAftp}/005/SRR6237035/SRR6237035.fastq.gz -o ${datadir}/SRR6237035_flg22Psim_3_h_replicate2.fastq.gz
curl -L ${ENAftp}/004/SRR6237034/SRR6237034.fastq.gz -o ${datadir}/SRR6237034_flg22Psim_3_h_replicate3.fastq.gz
curl -L ${ENAftp}/000/SRR6237030/SRR6237030.fastq.gz -o ${datadir}/SRR6237030_flg22Psim_6_h_replicate1.fastq.gz
curl -L ${ENAftp}/009/SRR6237029/SRR6237029.fastq.gz -o ${datadir}/SRR6237029_flg22Psim_6_h_replicate2.fastq.gz
curl -L ${ENAftp}/007/SRR6237007/SRR6237007.fastq.gz -o ${datadir}/SRR6237007_flg22Psim_6_h_replicate3.fastq.gz

#flg22 from pathogenic Pseudomonas aeruginosa
curl -L ${ENAftp}/005/SRR6237015/SRR6237015.fastq.gz -o ${datadir}/SRR6237015_flg22Paer_0.5_h_replicate1.fastq.gz
curl -L ${ENAftp}/006/SRR6237016/SRR6237016.fastq.gz -o ${datadir}/SRR6237016_flg22Paer_0.5_h_replicate2.fastq.gz
curl -L ${ENAftp}/003/SRR6237013/SRR6237013.fastq.gz -o ${datadir}/SRR6237013_flg22Paer_0.5_h_replicate3.fastq.gz
curl -L ${ENAftp}/003/SRR6236983/SRR6236983.fastq.gz -o ${datadir}/SRR6236983_flg22Paer_1_h_replicate1.fastq.gz
curl -L ${ENAftp}/002/SRR6236992/SRR6236992.fastq.gz -o ${datadir}/SRR6236992_flg22Paer_1_h_replicate2.fastq.gz
curl -L ${ENAftp}/001/SRR6236991/SRR6236991.fastq.gz -o ${datadir}/SRR6236991_flg22Paer_1_h_replicate3.fastq.gz
curl -L ${ENAftp}/007/SRR6237037/SRR6237037.fastq.gz -o ${datadir}/SRR6237037_flg22Paer_3_h_replicate1.fastq.gz
curl -L ${ENAftp}/006/SRR6237036/SRR6237036.fastq.gz -o ${datadir}/SRR6237036_flg22Paer_3_h_replicate2.fastq.gz
curl -L ${ENAftp}/009/SRR6237039/SRR6237039.fastq.gz -o ${datadir}/SRR6237039_flg22Paer_3_h_replicate3.fastq.gz
curl -L ${ENAftp}/008/SRR6237008/SRR6237008.fastq.gz -o ${datadir}/SRR6237008_flg22Paer_6_h_replicate1.fastq.gz
curl -L ${ENAftp}/002/SRR6237032/SRR6237032.fastq.gz -o ${datadir}/SRR6237032_flg22Paer_6_h_replicate2.fastq.gz
curl -L ${ENAftp}/003/SRR6237033/SRR6237033.fastq.gz -o ${datadir}/SRR6237033_flg22Paer_6_h_replicate3.fastq.gz

# Treatment with chitin
curl -L ${ENAftp}/004/SRR6237014/SRR6237014.fastq.gz -o ${datadir}/SRR6237014_chitin_0.5_h_replicate1.fastq.gz
curl -L ${ENAftp}/001/SRR6237011/SRR6237011.fastq.gz -o ${datadir}/SRR6237011_chitin_0.5_h_replicate2.fastq.gz
curl -L ${ENAftp}/002/SRR6237012/SRR6237012.fastq.gz -o ${datadir}/SRR6237012_chitin_0.5_h_replicate3.fastq.gz
curl -L ${ENAftp}/009/SRR6237019/SRR6237019.fastq.gz -o ${datadir}/SRR6237019_chitin_1_h_replicate1.fastq.gz
curl -L ${ENAftp}/000/SRR6237020/SRR6237020.fastq.gz -o ${datadir}/SRR6237020_chitin_1_h_replicate2.fastq.gz
curl -L ${ENAftp}/001/SRR6237021/SRR6237021.fastq.gz -o ${datadir}/SRR6237021_chitin_1_h_replicate3.fastq.gz
curl -L ${ENAftp}/008/SRR6237038/SRR6237038.fastq.gz -o ${datadir}/SRR6237038_chitin_3_h_replicate1.fastq.gz
curl -L ${ENAftp}/001/SRR6237041/SRR6237041.fastq.gz -o ${datadir}/SRR6237041_chitin_3_h_replicate2.fastq.gz
curl -L ${ENAftp}/000/SRR6237040/SRR6237040.fastq.gz -o ${datadir}/SRR6237040_chitin_3_h_replicate3.fastq.gz
curl -L ${ENAftp}/005/SRR6237045/SRR6237045.fastq.gz -o ${datadir}/SRR6237045_chitin_6_h_replicate1.fastq.gz
curl -L ${ENAftp}/004/SRR6237044/SRR6237044.fastq.gz -o ${datadir}/SRR6237044_chitin_6_h_replicate2.fastq.gz
curl -L ${ENAftp}/001/SRR6237031/SRR6237031.fastq.gz -o ${datadir}/SRR6237031_chitin_6_h_replicate3.fastq.gz

```

On a créé des liens symboliques vers les données à analyser pour chacun des groupes

<br>

## Groupe 1: réponse à une rhizobactérie bénéfique

Les échantillons sont des triplicats biologiques de :  

  - Plantes contrôles à 0h, 30min, 1h, 3h, 6h  
  - Plantes exposées à la rhizobactérie bénéfique *Pseudomonas simiae WCS417* à 30 min, 1h, 3h et 6h

```bash
formdir="/shared/projects/form_2022_07"

datadir="${formdir}/data_project"
cd $datadir

destdir="${formdir}/projet_groupe1/data"
mkdir -p $destdir

# Controls
for fn in `ls SRR*_Control_*.fastq.gz`; do
  ln -s ${datadir}/${fn} ${destdir}/${fn}
done

# rhizo
for fn in `ls SRR*_rhizo_*.fastq.gz`; do
  ln -s ${datadir}/${fn} ${destdir}/${fn}
done
```



<br>

## Groupe 2: réponse au peptide flg22 d'une rhizobactérie bénéfique 

Le peptide flg22 (*"flg22Psim"*) provient de la rhizobactérie bénéfique *Pseudomonas simiae WCS417*

Les échantillons sont des triplicats biologiques de :  

  - Plantes contrôles (**Control**) à 0h, 30min, 1h, 3h, 6h  
  - Plantes exposées au peptide flg22 de la rhizobactérie bénéfique *Pseudomonas simiae WCS417* (**flg22Psim**) à 30 min, 1h, 3h et 6h

```bash
formdir="/shared/projects/form_2022_07"

datadir="${formdir}/data_project"
cd $datadir

destdir="${formdir}/projet_groupe2/data"
mkdir -p $destdir

# Controls
for fn in `ls SRR*_Control_*.fastq.gz`; do
  ln -s ${datadir}/${fn} ${destdir}/${fn}
done

# flg22Psim
for fn in `ls SRR*_flg22Psim_*.fastq.gz`; do
  ln -s ${oridir}/${fn} ${destdir}/${fn}
done
```
<br>

## Groupe 3: réponse au peptide flg22 d'une bactérie pathogène

Le peptide flg22 (*"flg22Paer"*) provient de la bactérie pathogène *Pseudomonas aeruginosa*

Les échantillons sont des triplicats biologiques de :  

  - Plantes contrôles (**Control**) à 0h, 30min, 1h, 3h, 6h  
  - Plantes exposées au peptide flg22 de la bactérie pathogène *Pseudomonas aeruginosa* (**flg22Paer**) à 30 min, 1h, 3h et 6h

```bash
formdir="/shared/projects/form_2022_07"

datadir="${formdir}/data_project"
cd $datadir

destdir="${formdir}/projet_groupe3/data"
mkdir -p $destdir

# Controls
for fn in `ls SRR*_Control_*.fastq.gz`; do
  ln -s ${datadir}/${fn} ${destdir}/${fn}
done

# flg22Paer
for fn in `ls SRR*_flg22Paer_*.fastq.gz`; do
  ln -s ${oridir}/${fn} ${destdir}/${fn}
done


```
<br>

## Groupe 4: réponse à la chitine

Les échantillons sont des triplicats biologiques de :  

  - Plantes contrôles (**Control**) à 0h, 30min, 1h, 3h, 6h  
  - Plantes exposées à la chitine (**chitin**) à 30 min, 1h, 3h et 6h

```bash
formdir="/shared/projects/form_2022_07"

datadir="${formdir}/data_project"
cd $datadir

destdir="${formdir}/projet_groupe3/data"
mkdir -p $destdir

# Controls
for fn in `ls SRR*_Control_*.fastq.gz`; do
  ln -s ${datadir}/${fn} ${destdir}/${fn}
done

# chitin
for fn in `ls SRR*_chitin_*.fastq.gz`; do
  ln -s ${oridir}/${fn} ${destdir}/${fn}
done


```

## Références

