---
title: "Projets en groupe"
author: "Pascal"
date: "30 janvier 2022"
output: 
  html_document:
      toc: true
      toc_depth: 3
      toc_float: true
bibliography: 06_Projets_en_groupes.bibtex
csl: cell.csl
highlight: github
always_allow_html: true
---

<!-- convert to md using 
      rmarkdown::render("06_Projets_en_groupes.Rmd", 
                        rmarkdown::md_document(variant = "markdown_github"), 
                        output_file="06_Projets_en_groupes.md") -->



```{r setup, include=FALSE}
knitr::opts_chunk$set(echo = TRUE)
library(kableExtra)
library(magrittr)
```

```{r, eval=TRUE, echo=FALSE, message=FALSE, warning=FALSE}
#Résultats de l'analyse différentielle (DESeq2)
restab <- readRDS(file.path("results", "RData", "DESeq2res.rds"))

#noms des gènes uprégulés
upgn <- restab %>% 
          as.data.frame() %>%
          dplyr::filter(padj < 0.05, log2FoldChange > 0) %>%
          rownames

# résultats analyse GO
ego <- readRDS(file.path("results", "RData", "EnrichGOBP_upregulatedGenes.rds"))

#catégories significatives (50 termes GO)
go_id = ego@result %>% 
  dplyr::filter(p.adjust < 0.001) %>% 
  dplyr::pull(ID)

```

## Introduction: BORDER-regulated defense genes (**BDRG**)

Au cours de l'analyse des données [GSE112441](https://www.ncbi.nlm.nih.gov/geo/query/acc.cgi?acc=GSE112441) nous avons identifié des gènes dont l'expression est augmentée chez les plantes *bdr1,2,3*, mutantes pour les 3 protéines BORDER, par rapport aux plantes contrôles de type sauvage *WT*.  

Nous pouvons récupérér la liste de ces gènes ainsi:

```{r eval = FALSE}
# srun --time=04:00:00 --cpus-per-task=2 --mem-per-cpu=8G --pty bash
# module load r/4.1.1
# R

# définir le répertoire de travail
projPath <- "/shared/projects/form_2022_07/TD_RNAseq/results/RData" 
setwd(projPath)

# chargement des packages
library(DESeq2)

#Résultats de l'analyse différentielle (DESeq2)
restab <- readRDS("DESeq2res.rds")

#noms des gènes uprégulés
upgn <- restab %>% 
          as.data.frame() %>%
          dplyr::filter(padj < 0.05, log2FoldChange > 0) %>%
          rownames

```

Nous avons également identifié que beaucoup de ces gènes sont impliqués dans des fonctions liées aux systèmes de défense de l'organisme, à la fois contre des stress biotiques (bactéries, champignons) et contre des stress abiotiques (hypoxie en particulier).  

Nous pouvons récupérer les résultats des analyses d'enrichissement ainsi:  

```{r, eval = FALSE}
# Répertoire de travail
projPath <- "/shared/projects/form_2022_07/TD_RNAseq/results/RData" 
setwd(projPath)

#Librairies
library(clusterProfiler)
library(dplyr)

# Ensemble des résultats
ego <- readRDS("EnrichGOBP_upregulatedGenes.rds")

#récupération des annotations GO BP significatives (50 termes GO)
go_id = ego@result %>% 
  dplyr::filter(p.adjust < 0.001) %>% 
  dplyr::pull(ID)

```

Parmi les catégories GO, nous aimerions savoir lesquelles sont vraiment liées aux mécanismes de défense.  
Pour récupérer les termes GO associées aux catégories significatives:

```{r, message = FALSE}
#librairie
library(GO.db)

go_id_terms <- AnnotationDbi::select(GO.db, go_id, "TERM")  
```

Voici la liste de tous les termes GO significatifs
```{r echo=FALSE}
go_id_terms_format <- go_id_terms
go_id_terms_format$GOID <- gsub("GO:", "GO\\\\:", go_id_terms$GOID)
knitr::kable(go_id_terms_format, align = "lc",
             caption = "Termes GO BP enrichis dans les gènes uprégulés") %>%
  kableExtra::kable_styling(font_size = 12,
                            bootstrap_options = c("striped"),
                            full_width = FALSE, position = "center")

```

Parmi ces termes, nous sélectionnons ceux que l'on estime relever de ces réponses de défense:

```{r}
defres <- c("GO:0009620", "GO:0042742", "GO:0050832", "GO:0071456", 
            "GO:0009611", "GO:0036294", "GO:0071453", "GO:0006979", 
            "GO:0001666", "GO:0036293", "GO:0070482", "GO:0010200",
            "GO:0009627", "GO:0002239", "GO:0009682", "GO:0045087", 
            "GO:0002376", "GO:0006955", "GO:0031347", "GO:0002831", 
            "GO:0009751", "GO:0032101", "GO:0002221", "GO:0009753")
```

Les liens entre les gènes et les catégories GO sont disponibles dans `ego@geneSets` qui est une liste dont chaque élément correspond à un terme GO et contient un vecteur des noms de gènes annotés avec ce terme.  
On récupère donc les identifiants de tous les gènes annotés avec les termes `defres` :  

```{r}
defres_genes_all <- unique(unlist(ego@geneSets[defres], use.names = FALSE))
```

Puis on filtre pour ne retenir que les gènes uprégulés dans notre expérience:
```{r}
defres_genes_up <- intersect(upgn, defres_genes_all)
```

<br>

Voici la liste des `r length(defres_genes_up)` gènes contenus dans `defres_genes_up` et leurs symboles :
<br>

<style>
.table>tbody>tr>td{
  padding: 1px;
}
</style>

```{r, echo = FALSE, message = FALSE, warning=FALSE, results = 'asis'}
require(org.At.tair.db)
GeneTableSym <- AnnotationDbi::select(org.At.tair.db, defres_genes_up, "SYMBOL")
GeneTableSym_SYMBOL <- sapply(split(GeneTableSym$SYMBOL, GeneTableSym$TAIR), paste, collapse = ",")

GeneTableSym = cbind.data.frame("#" = 1:length(GeneTableSym_SYMBOL),
                                "TAIR" = names(GeneTableSym_SYMBOL),
                                "SYMBOLS" = GeneTableSym_SYMBOL,
                                "log2FC" = round(restab[names(GeneTableSym_SYMBOL), "log2FoldChange"], 2),
                                "padj" = signif(restab[names(GeneTableSym_SYMBOL), "padj"], 2))
cutRows <- round(nrow(GeneTableSym)/2)
t1 <- GeneTableSym[1:cutRows,]
t2 <- GeneTableSym[(cutRows+1):nrow(GeneTableSym),]
rownames(t1) <- rownames(t2) <- NULL

t1 %>%
  knitr::kable(format = 'html', align = 'lccll') %>%
  kableExtra::kable_styling(full_width = FALSE, font_size = 9, position = "float_left")

t2 %>%
  knitr::kable(format = 'html', align = 'lccll') %>%
  kableExtra::kable_styling(full_width = FALSE, font_size = 9, position = "right")

```

<br>
<br>

Nous avons donc identifié un ensemble de `r length(defres_genes_up)` gènes impliqués dans des mécanismes de défense contre des stress biotiques et abiotiques, en particulier l'hypoxie ou la defense contre les bactéries et les champignons.   
Nous allons appeler ce groupe de gènes les **BRDG** pour **BORDER-regulated defense genes**.  
Nous souhaitons à present voir dans quelle mesure ces gènes sont représentés (ou enrichis) et comment ils se comportent dans une expérience publiée impliquant ce type de stress.

<br>


## Présentation des données

Nous allons travailler sur des données publiées dans un article de [Plant J en 2018](https://pubmed.ncbi.nlm.nih.gov/29024173/) [@pmid29024173].  
Les auteurs y analysent comment le transcriptome de racines d'Arabidopsis thaliana est modulé en réponse à une exposition de courte durée (*30min, 1h, 3h ou 6h*) :

  1. à une rhizobactérie bénéfique Pseudomonas simiae WCS417 (**"rhizo"**)  

à 2 peptides d'origine bactérienne qui stimulent le système immunitaire des plantes:  

  2. flg22 provenant de la rhizobactérie bénéfique Pseudomonas simiae WCS417 (**"flg22Psim"**)  
  3. flg22 provenant de la bactérie pathogène Pseudomonas aeruginosa (**"flg22Paer"**)  

  4. à la chitin, d'origine fongique (**"chitin"**)

Le transcriptome racinaire de plantes contrôles (**"Control"**), non exposées à ces stimuli, est analysé aux mêmes temps de cinétique, ainsi qu'au temps t=0h.  

Les données n'ont pas été déposées dans GEO mais on peut les récupérer via SRA/ENA.  


**Objectif :**  
Chaque groupe analysera l'un de ces 4 stimuli en le comparant aux plantes contrôles et évaluera:

  - à chaque temps, le nombre gènes uprégulés ou downrégulés dans les racines de plantes exposées au stimulus par rapport aux plantes contrôles (DESeq2)
  - à chaque temps le nombre et la proportion de gènes **BDRG** qui sont uprégulés ou downrégulés, ainsi que la significativité de cet enrichissement (test exact de Fisher, diagramme de Venn)
  - pour tous les temps, une représentation des gènes **BDRG** dans les différents échantillons sous forme de heatmap

(OPTIONEL)  

  - à chaque temps, une analyse de l'enrichissement de catégories fonctionnelles parmi les gènes up- ou downrégulés

<br>

## Téléchargement des données

Les données de l'ensemble de l'étude sont stockées dans un dossier nommé `data_project`

```bash
datadir="/shared/projects/form_2022_07/data_project"
ENAftp="ftp://ftp.sra.ebi.ac.uk/vol1/fastq/SRR623"

#Controls
curl -L ${ENAftp}/008/SRR6236998/SRR6236998.fastq.gz -o ${datadir}/SRR6236998_Control_0_h_replicate1.fastq.gz
curl -L ${ENAftp}/000/SRR6237000/SRR6237000.fastq.gz -o ${datadir}/SRR6237000_Control_0_h_replicate2.fastq.gz
curl -L ${ENAftp}/006/SRR6236996/SRR6236996.fastq.gz -o ${datadir}/SRR6236996_Control_0_h_replicate3.fastq.gz
curl -L ${ENAftp}/007/SRR6236997/SRR6236997.fastq.gz -o ${datadir}/SRR6236997_Control_0.5_h_replicate1.fastq.gz
curl -L ${ENAftp}/005/SRR6236995/SRR6236995.fastq.gz -o ${datadir}/SRR6236995_Control_0.5_h_replicate2.fastq.gz
curl -L ${ENAftp}/009/SRR6236999/SRR6236999.fastq.gz -o ${datadir}/SRR6236999_Control_0.5_h_replicate3.fastq.gz
curl -L ${ENAftp}/000/SRR6236990/SRR6236990.fastq.gz -o ${datadir}/SRR6236990_Control_1_h_replicate3.fastq.gz
curl -L ${ENAftp}/009/SRR6237009/SRR6237009.fastq.gz -o ${datadir}/SRR6237009_Control_1_h_replicate1.fastq.gz
curl -L ${ENAftp}/000/SRR6237010/SRR6237010.fastq.gz -o ${datadir}/SRR6237010_Control_1_h_replicate2.fastq.gz
curl -L ${ENAftp}/002/SRR6237022/SRR6237022.fastq.gz -o ${datadir}/SRR6237022_Control_3_h_replicate1.fastq.gz
curl -L ${ENAftp}/003/SRR6237023/SRR6237023.fastq.gz -o ${datadir}/SRR6237023_Control_3_h_replicate2.fastq.gz
curl -L ${ENAftp}/004/SRR6237024/SRR6237024.fastq.gz -o ${datadir}/SRR6237024_Control_3_h_replicate3.fastq.gz
curl -L ${ENAftp}/003/SRR6237043/SRR6237043.fastq.gz -o ${datadir}/SRR6237043_Control_6_h_replicate1.fastq.gz
curl -L ${ENAftp}/002/SRR6237042/SRR6237042.fastq.gz -o ${datadir}/SRR6237042_Control_6_h_replicate2.fastq.gz
curl -L ${ENAftp}/005/SRR6237005/SRR6237005.fastq.gz -o ${datadir}/SRR6237005_Control_6_h_replicate3.fastq.gz

#Beneficial rhizobacteria Pseudomonas simiae WCS417
curl -L ${ENAftp}/003/SRR6236993/SRR6236993.fastq.gz -o ${datadir}/SRR6236993_rhizo_0.5_h_replicate1.fastq.gz
curl -L ${ENAftp}/004/SRR6236994/SRR6236994.fastq.gz -o ${datadir}/SRR6236994_rhizo_0.5_h_replicate2.fastq.gz
curl -L ${ENAftp}/001/SRR6237001/SRR6237001.fastq.gz -o ${datadir}/SRR6237001_rhizo_0.5_h_replicate3.fastq.gz
curl -L ${ENAftp}/009/SRR6236989/SRR6236989.fastq.gz -o ${datadir}/SRR6236989_rhizo_1_h_replicate1.fastq.gz
curl -L ${ENAftp}/008/SRR6236988/SRR6236988.fastq.gz -o ${datadir}/SRR6236988_rhizo_1_h_replicate2.fastq.gz
curl -L ${ENAftp}/007/SRR6236987/SRR6236987.fastq.gz -o ${datadir}/SRR6236987_rhizo_1_h_replicate3.fastq.gz
curl -L ${ENAftp}/005/SRR6237025/SRR6237025.fastq.gz -o ${datadir}/SRR6237025_rhizo_3_h_replicate1.fastq.gz
curl -L ${ENAftp}/006/SRR6237026/SRR6237026.fastq.gz -o ${datadir}/SRR6237026_rhizo_3_h_replicate2.fastq.gz
curl -L ${ENAftp}/007/SRR6237027/SRR6237027.fastq.gz -o ${datadir}/SRR6237027_rhizo_3_h_replicate3.fastq.gz
curl -L ${ENAftp}/006/SRR6237006/SRR6237006.fastq.gz -o ${datadir}/SRR6237006_rhizo_6_h_replicate1.fastq.gz
curl -L ${ENAftp}/003/SRR6237003/SRR6237003.fastq.gz -o ${datadir}/SRR6237003_rhizo_6_h_replicate2.fastq.gz
curl -L ${ENAftp}/004/SRR6237004/SRR6237004.fastq.gz -o ${datadir}/SRR6237004_rhizo_6_h_replicate3.fastq.gz

#flg22 from beneficial rhizobacteria Pseudomonas simiae WCS417
curl -L ${ENAftp}/002/SRR6237002/SRR6237002.fastq.gz -o ${datadir}/SRR6237002_flg22Psim_0.5_h_replicate1.fastq.gz
curl -L ${ENAftp}/007/SRR6237017/SRR6237017.fastq.gz -o ${datadir}/SRR6237017_flg22Psim_0.5_h_replicate2.fastq.gz
curl -L ${ENAftp}/008/SRR6237018/SRR6237018.fastq.gz -o ${datadir}/SRR6237018_flg22Psim_0.5_h_replicate3.fastq.gz
curl -L ${ENAftp}/006/SRR6236986/SRR6236986.fastq.gz -o ${datadir}/SRR6236986_flg22Psim_1_h_replicate1.fastq.gz
curl -L ${ENAftp}/005/SRR6236985/SRR6236985.fastq.gz -o ${datadir}/SRR6236985_flg22Psim_1_h_replicate2.fastq.gz
curl -L ${ENAftp}/004/SRR6236984/SRR6236984.fastq.gz -o ${datadir}/SRR6236984_flg22Psim_1_h_replicate3.fastq.gz
curl -L ${ENAftp}/008/SRR6237028/SRR6237028.fastq.gz -o ${datadir}/SRR6237028_flg22Psim_3_h_replicate1.fastq.gz
curl -L ${ENAftp}/005/SRR6237035/SRR6237035.fastq.gz -o ${datadir}/SRR6237035_flg22Psim_3_h_replicate2.fastq.gz
curl -L ${ENAftp}/004/SRR6237034/SRR6237034.fastq.gz -o ${datadir}/SRR6237034_flg22Psim_3_h_replicate3.fastq.gz
curl -L ${ENAftp}/000/SRR6237030/SRR6237030.fastq.gz -o ${datadir}/SRR6237030_flg22Psim_6_h_replicate1.fastq.gz
curl -L ${ENAftp}/009/SRR6237029/SRR6237029.fastq.gz -o ${datadir}/SRR6237029_flg22Psim_6_h_replicate2.fastq.gz
curl -L ${ENAftp}/007/SRR6237007/SRR6237007.fastq.gz -o ${datadir}/SRR6237007_flg22Psim_6_h_replicate3.fastq.gz

#flg22 from pathogenic Pseudomonas aeruginosa
curl -L ${ENAftp}/005/SRR6237015/SRR6237015.fastq.gz -o ${datadir}/SRR6237015_flg22Paer_0.5_h_replicate1.fastq.gz
curl -L ${ENAftp}/006/SRR6237016/SRR6237016.fastq.gz -o ${datadir}/SRR6237016_flg22Paer_0.5_h_replicate2.fastq.gz
curl -L ${ENAftp}/003/SRR6237013/SRR6237013.fastq.gz -o ${datadir}/SRR6237013_flg22Paer_0.5_h_replicate3.fastq.gz
curl -L ${ENAftp}/003/SRR6236983/SRR6236983.fastq.gz -o ${datadir}/SRR6236983_flg22Paer_1_h_replicate1.fastq.gz
curl -L ${ENAftp}/002/SRR6236992/SRR6236992.fastq.gz -o ${datadir}/SRR6236992_flg22Paer_1_h_replicate2.fastq.gz
curl -L ${ENAftp}/001/SRR6236991/SRR6236991.fastq.gz -o ${datadir}/SRR6236991_flg22Paer_1_h_replicate3.fastq.gz
curl -L ${ENAftp}/007/SRR6237037/SRR6237037.fastq.gz -o ${datadir}/SRR6237037_flg22Paer_3_h_replicate1.fastq.gz
curl -L ${ENAftp}/006/SRR6237036/SRR6237036.fastq.gz -o ${datadir}/SRR6237036_flg22Paer_3_h_replicate2.fastq.gz
curl -L ${ENAftp}/009/SRR6237039/SRR6237039.fastq.gz -o ${datadir}/SRR6237039_flg22Paer_3_h_replicate3.fastq.gz
curl -L ${ENAftp}/008/SRR6237008/SRR6237008.fastq.gz -o ${datadir}/SRR6237008_flg22Paer_6_h_replicate1.fastq.gz
curl -L ${ENAftp}/002/SRR6237032/SRR6237032.fastq.gz -o ${datadir}/SRR6237032_flg22Paer_6_h_replicate2.fastq.gz
curl -L ${ENAftp}/003/SRR6237033/SRR6237033.fastq.gz -o ${datadir}/SRR6237033_flg22Paer_6_h_replicate3.fastq.gz

# Treatment with chitin
curl -L ${ENAftp}/004/SRR6237014/SRR6237014.fastq.gz -o ${datadir}/SRR6237014_chitin_0.5_h_replicate1.fastq.gz
curl -L ${ENAftp}/001/SRR6237011/SRR6237011.fastq.gz -o ${datadir}/SRR6237011_chitin_0.5_h_replicate2.fastq.gz
curl -L ${ENAftp}/002/SRR6237012/SRR6237012.fastq.gz -o ${datadir}/SRR6237012_chitin_0.5_h_replicate3.fastq.gz
curl -L ${ENAftp}/009/SRR6237019/SRR6237019.fastq.gz -o ${datadir}/SRR6237019_chitin_1_h_replicate1.fastq.gz
curl -L ${ENAftp}/000/SRR6237020/SRR6237020.fastq.gz -o ${datadir}/SRR6237020_chitin_1_h_replicate2.fastq.gz
curl -L ${ENAftp}/001/SRR6237021/SRR6237021.fastq.gz -o ${datadir}/SRR6237021_chitin_1_h_replicate3.fastq.gz
curl -L ${ENAftp}/008/SRR6237038/SRR6237038.fastq.gz -o ${datadir}/SRR6237038_chitin_3_h_replicate1.fastq.gz
curl -L ${ENAftp}/001/SRR6237041/SRR6237041.fastq.gz -o ${datadir}/SRR6237041_chitin_3_h_replicate2.fastq.gz
curl -L ${ENAftp}/000/SRR6237040/SRR6237040.fastq.gz -o ${datadir}/SRR6237040_chitin_3_h_replicate3.fastq.gz
curl -L ${ENAftp}/005/SRR6237045/SRR6237045.fastq.gz -o ${datadir}/SRR6237045_chitin_6_h_replicate1.fastq.gz
curl -L ${ENAftp}/004/SRR6237044/SRR6237044.fastq.gz -o ${datadir}/SRR6237044_chitin_6_h_replicate2.fastq.gz
curl -L ${ENAftp}/001/SRR6237031/SRR6237031.fastq.gz -o ${datadir}/SRR6237031_chitin_6_h_replicate3.fastq.gz

```

On a créé des liens symboliques vers les données à analyser pour chacun des groupes

<br>

## Groupe 1: réponse à une rhizobactérie bénéfique

Les échantillons sont des triplicats biologiques de :  

  - Plantes contrôles à 0h, 30min, 1h, 3h, 6h  
  - Plantes exposées à la rhizobactérie bénéfique *Pseudomonas simiae WCS417* à 30 min, 1h, 3h et 6h

```bash
formdir="/shared/projects/form_2022_07"

datadir="${formdir}/data_project"
cd $datadir

destdir="${formdir}/projet_groupe1/data"
mkdir -p $destdir

# Controls
for fn in `ls SRR*_Control_*.fastq.gz`; do
  ln -s ${datadir}/${fn} ${destdir}/${fn}
done

# rhizo
for fn in `ls SRR*_rhizo_*.fastq.gz`; do
  ln -s ${datadir}/${fn} ${destdir}/${fn}
done
```


Les dossiers que vous allez utiliser après avoir correctement défini `formdir` (dossier projet de la formation):

```bash
workdir="${formdir}/projet_groupe1"
bankdir="${formdir}/bank"
datadir="${workdir}/data"
logdir="${workdir}/log"
scriptdir="${workdir}/log"
```


<br>

## Groupe 2: réponse au peptide flg22 d'une rhizobactérie bénéfique 

Le peptide flg22 (*"flg22Psim"*) provient de la rhizobactérie bénéfique *Pseudomonas simiae WCS417*

Les échantillons sont des triplicats biologiques de :  

  - Plantes contrôles (**Control**) à 0h, 30min, 1h, 3h, 6h  
  - Plantes exposées au peptide flg22 de la rhizobactérie bénéfique *Pseudomonas simiae WCS417* (**flg22Psim**) à 30 min, 1h, 3h et 6h

```bash
formdir="/shared/projects/form_2022_07"

datadir="${formdir}/data_project"
cd $datadir

destdir="${formdir}/projet_groupe2/data"
mkdir -p $destdir

# Controls
for fn in `ls SRR*_Control_*.fastq.gz`; do
  ln -s ${datadir}/${fn} ${destdir}/${fn}
done

# flg22Psim
for fn in `ls SRR*_flg22Psim_*.fastq.gz`; do
  ln -s ${datadir}/${fn} ${destdir}/${fn}
done
```

Les dossiers que vous allez utiliser après avoir correctement défini `formdir` (dossier projet de la formation):

```bash
workdir="${formdir}/projet_groupe2"
bankdir="${formdir}/bank"
datadir="${workdir}/data"
logdir="${workdir}/log"
scriptdir="${workdir}/log"
```


<br>

## Groupe 3: réponse au peptide flg22 d'une bactérie pathogène

Le peptide flg22 (*"flg22Paer"*) provient de la bactérie pathogène *Pseudomonas aeruginosa*

Les échantillons sont des triplicats biologiques de :  

  - Plantes contrôles (**Control**) à 0h, 30min, 1h, 3h, 6h  
  - Plantes exposées au peptide flg22 de la bactérie pathogène *Pseudomonas aeruginosa* (**flg22Paer**) à 30 min, 1h, 3h et 6h

```bash
formdir="/shared/projects/form_2022_07"

datadir="${formdir}/data_project"
cd $datadir

destdir="${formdir}/projet_groupe3/data"
mkdir -p $destdir

# Controls
for fn in `ls SRR*_Control_*.fastq.gz`; do
  ln -s ${datadir}/${fn} ${destdir}/${fn}
done

# flg22Paer
for fn in `ls SRR*_flg22Paer_*.fastq.gz`; do
  ln -s ${datadir}/${fn} ${destdir}/${fn}
done

```

Les dossiers que vous allez utiliser après avoir correctement défini `formdir` (dossier projet de la formation):

```bash
workdir="${formdir}/projet_groupe3"
bankdir="${formdir}/bank"
datadir="${workdir}/data"
logdir="${workdir}/log"
scriptdir="${workdir}/log"
```

<br>

## Groupe 4: réponse à la chitine

Les échantillons sont des triplicats biologiques de :  

  - Plantes contrôles (**Control**) à 0h, 30min, 1h, 3h, 6h  
  - Plantes exposées à la chitine (**chitin**) à 30 min, 1h, 3h et 6h

```bash
formdir="/shared/projects/form_2022_07"

datadir="${formdir}/data_project"
cd $datadir

destdir="${formdir}/projet_groupe3/data"
mkdir -p $destdir

# Controls
for fn in `ls SRR*_Control_*.fastq.gz`; do
  ln -s ${datadir}/${fn} ${destdir}/${fn}
done

# chitin
for fn in `ls SRR*_chitin_*.fastq.gz`; do
  ln -s ${datadir}/${fn} ${destdir}/${fn}
done

```

Les dossiers que vous allez utiliser après avoir correctement défini `formdir` (dossier projet de la formation):

```bash
workdir="${formdir}/projet_groupe4"
bankdir="${formdir}/bank"
datadir="${workdir}/data"
logdir="${workdir}/log"
scriptdir="${workdir}/log"
```


<br>

## Quelques compléments pour vous aider

Par rapport à ce que l'on a fait en TD, il y a plusieurs éléments qui diffèrent et que vous allez devoir prendre en compte pour apporter quelques modifications aux scripts d'analyse dont vous disposez :

  1. Il va vous falloir modifier les différentes variables `workdir`, `bankdir`, `datadir`, etc. contenant les chemins vers les dossiers correspondants.  

<br>

  2. Le nombre de fichiers à analyser n'est pas le même que lors du TD. Quand vous lancez des **jobs arrays**, pensez donc à **modifier l'étendue de l'array** (rappelez-vous aussi que le 1er indice d'un array sous unix est 0).  

<br>

  3. les données fastq ne sont pas dézippées, pour gagner de la place sur le serveur.
  
  La plupart des outils bioinformatiques fonctionnent aussi bien sur des fichiers `fastq` non compressés que compressés (`.fastq.gz`). C'est le cas notamment de [fastqc](https://www.bioinformatics.babraham.ac.uk/projects/fastqc/).     
Pour [STAR](https://github.com/alexdobin/STAR), utilisé pour aligner les reads, il est nécessaire de préciser quelle commande unix doit être utilisée pour afficher le contenu des fichiers. Sous Unix, la commande `cat` est utilisée pour envoyer le contenu d'un fichier vers la sortie standard `stdout` (c'est à dire en général l'afficher à l'écran si vous êtes sur un terminal). Pour un fichier compressé `.gz`, on utilisera la commande `zcat`.    
Dans la commande `STAR` on ajoutera donc l'option `--readFilesCommand zcat`  

<br>

  4. le séquençage a été fait en single end et non en paired end. On a donc un seul fichier pour chaque échantillon et non deux.  
  Il faudra donc faire attention à plusieurs choses:  
  
      - pour `fastqc` on ne donnera qu'un seul fichier en entrée. On ne créera donc qu'une seule variable `fqfile` au lieu des deux variables `fqfile1` et `fqfile2` dans le script `02_a_fastQC.sh`.  
      - pour `STAR` on ne donnera qu'un seul fichier en entrée: par exemple `--readFiles Mon_Seul_Fichier.fastq.gz`. On ne créera donc qu'une seule variable `fqfile` au lieu des deux variables `fqfile1` et `fqfile2` dans le script `03_a_STAR_pe.sh`.  
      - pour filtrer les reads avec `samtools` (après la commande `STAR` dans le script `03_a_STAR_pe.sh`), il ne faudra pas utiliser le filtre `-f 3` qui correspond à des reads appariés. De la même manière, on utilisera pas `-F 780` mais plutôt `-F 772` qui n'inclue pas de contrainte sur le mapping du read apparié. Référez-vous à [ce site](https://broadinstitute.github.io/picard/explain-flags.html) pour vérifier à quoi correspond chaque code de filtrage.  
      - pour le comptage des reads (scripts `05_a_featurecounts.sh`), on enlèvera les options `-p`, `-B` et `-C` qui correspondent à des reads appariés.  

<br>

  5. le plan d'expérience comporte 2 facteurs (temps et traitement) qui peuvent avoir plusieurs niveaux (en particulier le temps).  
  Cela va influer sur la manière dont on réalise l'analyse différentielle avec [DESeq2](http://www.bioconductor.org/packages/release/bioc/html/DESeq2.html). En pratique, pour nous simplifier l'analyse, nous allons combiner ces deux facteurs pour créer un unique facteur groupe.  
  
  **Exemple** : imaginons une expérience ou l'on mesure l'effet d'un traitement **T** par rapport à un contrôle **C**, à 3 temps: **1h**, **3h** et **6h**. Nous avons 3 réplicats par condition.  
  Voici un tableau avec les noms des échantillons:

```{r, echo = FALSE}
treatment <- rep(c("C", "T"), each = 9)
exposureTime <- rep(rep(c("1h", "3h", "6h"), each = 3), 2)
repli <- paste0("rep", rep(1:3, 6))
SampleNames <- paste(treatment, exposureTime, repli, sep="_")

df <- data.frame("SampleName" = SampleNames,
                 "Treatment" = treatment,
                 "Time" = exposureTime,
                 "Replicate" = repli)
kable(df) %>% kableExtra::kable_styling(font_size = 12,
                            full_width = FALSE, position = "center")

```
  
A partir de ces données, on peut créer un objet DESeq2 où l'on spécifie un effet "groupe" unique:
```{r, eval = FALSE}
# Les facteure expérimentaux: traitement, temps et réplicats:
treatment = rep(c("C", "T"), each = 9)
exposureTime <- rep(rep(c("1h", "3h", "6h"), each = 3), 2)
repli <- paste0("rep", rep(1:3, 6))

# Ici, on peut directement déduire les noms des échantillons a partir de ces facteurs.
SampleNames <- paste(treatment, exposureTime, repli, sep="_")
# Pour vous, il faudra bien vérifier qu'il y a correspondance entre les facteurs expérimentaux et les noms des échantillons

# Le facteur "groupe" qui regroupe les facteurs traitement et temps:
GroupFactor <- factor(paste(treatment, exposureTime, sep="_"))

# Autrement dit, si on veut créer GroupFactor manuellement:
GroupFactor = factor(
               c('C_1h', 'C_1h', 'C_1h', 
                 'C_3h', 'C_3h', 'C_3h', 
                 'C_6h', 'C_6h', 'C_6h', 
                 'T_1h', 'T_1h', 'T_1h', 
                 'T_3h', 'T_3h', 'T_3h', 
                 'T_6h', 'T_6h', 'T_6h'))
# Ce facteur à 6 niveaux: C-1h, C_3h, C_6h, T_1h, T_3h et T_6h

#On prépare le tableau contenant les infos sur les échantillons:
SampleData <- S4Vectors::DataFrame(SampleName = SampleNames,
                                   condition = GroupFactor,
                                  row.names = SampleNames)

# Puis on créé l'objet DESeq2 (en remplaçant _Ma_Matrice_de_Comptage_ par la vraie matrice de comptage bien sûr...)
dds <- DESeq2::DESeqDataSetFromMatrix(countData = _Ma_Matrice_de_Comptage_,
                                      colData = SampleData,
                                      design = ~ condition)

#Puis on lance l'analyse DESeq2 avec cet unique effet "groupe" ou "condition"
dds <- DESeq2::DESeq(dds)
```

Une fois l'analyse réalisée, on peut facilement extraire les comparaisons (ou "contrastes") qui nous intéressent grâce à la fonction `results`:
```{r, eval = FALSE}
# Attention à l'ordre des niveaux qui sont comparés. Ici, on veut T/C, donc on met d'abord "T" puis "C"
Comparaison_t1h = DESeq2::results(dds, contrast=c("condition", "T_1h", "C_1h"))
Comparaison_t3h = DESeq2::results(dds, contrast=c("condition", "T_3h", "C_3h"))
Comparaison_t6h = DESeq2::results(dds, contrast=c("condition", "T_6h", "C_6h"))
```

Si on voulait comparer l'effet du temps chez les individus traités (3h vs 1h et 6h vs 1h par exemple):
```{r, eval = FALSE}
Comparaison_t3h_vs_t1h = DESeq2::results(dds, contrast=c("condition", "T_3h", "T_1h"))
Comparaison_t6h_vs_t1h = DESeq2::results(dds, contrast=c("condition", "T_3h", "T_1h"))
```

A partir de ces différentes tables on peut extraire les gènes différentiellement exprimés.   
Par exemple pour la table `Comparaison_t1h`:  
```{r, eval = FALSE}
# Avec dplyr:
library(dplyr)
Regulated_Genes_At_1h <- Comparaison_t1h %>%
                            as.data.frame %>%
                            dplyr::filter(padj < 0.05)
## Ou bien en ajoutant un filtre sur le log(fold-change): 
## |log2FC|>1, i.e. changement d'un facteur 2 au minimum, en plus ou en moins
Strongly_Regulated_Genes_At_1h <- Comparaison_t1h %>%
                            as.data.frame %>%
                            dplyr::filter(padj < 0.05, abs(log2FoldChange) > 1)

# Sans utiliser dplyr, cea donnerait
Regulated_Genes_At_1h <- as.data.frame(Comparaison_t1h[!is.na(Comparaison_t1h$padj) & Comparaison_t1h$padj < 0.05,])
```

Et pour récupérer uniquement les gènes **uprégulés** chez les individus traités à 3h par rapport aux contrôles à 3h:
```{r, eval = FALSE}
Upregulated_Genes_At_3h <- Comparaison_t3h %>%
                            as.data.frame %>%
                            dplyr::filter(padj < 0.05, log2FoldChange > 0)

```

**Bonnes analyses !!**

<br>

## Références

